臺灣臺北地方法院民事判決　　　　　　　99年度訴字第4820號
原　　　告
即反訴被告　林宜文
訴訟代理人　林宜得
反訴被告　　林宜得
　　　　　　林宜永
被　　　告
即反訴原告　林蘇絹
訴訟代理人　簡炎申律師
上列當事人間請求毗鄰土地位置互換事件，經本院於民國100年4
月21日言詞辯論終結，判決如下：
    主      文
原告之訴駁回。
訴訟費用由原告負擔。
反訴被告應連帶將坐落臺北市○○區○○段二小段五五八之二地
號土地上如附圖所示斜線部分（面積十二平方公尺）之地上物拆
除，將該部分土地返還反訴原告，並自民國一百年三月二十五日
起至返還土地之日止按月連帶給付反訴原告新臺幣壹萬貳仟元。
反訴訴訟費用新臺幣貳萬貳仟貳佰拾陸元由反訴被告連帶負擔
。
本判決於反訴原告以新臺幣伍拾萬元供擔保後，得假執行；但反
訴被告如以新臺幣壹佰陸拾伍萬元為反訴原告預供擔保，得免為
假執行。
    事實及理由
一程序部分：
  (一)按「被告於言詞辯論終結前，得在本訴繫屬之法院，對於原
    告及就訴訟標的必須合一確定之人提起反訴。」民事訴訟法
    第259條定有明文。本件原告起訴求為判決將原告所有坐落
    臺北市○○區○○段2小段558地號土地（面積29.75平方公
    尺，下稱系爭558地號土地），按相同面積，與被告所有同
    小段558-2地號土地（下稱系爭558-2地號土地）位置互換，
    被告則於言詞辯論終結前之民國99年11月11日對原告提起反
    訴，聲明請求原告將系爭558-2地號土地上如附圖所示斜線
    部分之地上物（下稱系爭地上物）拆除，將該部分土地返還
    被告，並自訴狀繕本送達翌日起至返還土地之日止按月給付
    原告新臺幣（下同）1萬元，核其標的與本訴之標的及其防
    禦方法相牽連，應予准許。
  (二)次按訴狀送達後，原告不得將原訴變更或追加他訴，但被告
    同意者，不在此限；被告於訴之變更或追加無異議，而為本
    案之言詞辯論者，視為同意變更或追加，民事訴訟法第255
    條第1項第1款、第2項亦有明文。反訴原告於99年12月27日
    追加林宜得、林宜永為反訴被告，並變更聲明請求反訴被告
    連帶拆除系爭地上物及返還系爭558-2地號土地如附圖所示
    斜線部分，並自訴狀繕本送達翌日起至返還土地之日止按月
    連帶給付原告1萬元，嗣於100年1月5日就金錢請求部分變更
    聲明請求反訴被告自訴狀繕本送達之翌日起至返還土地之日
    止按月連帶給付原告12,000元，復於100年4月21日變更聲明
    請求反訴被告自100年3月25日起至返還土地之日止按月連帶
    給付反訴原告12,000元，反訴被告對於上開變更、追加均無
    異議，而為本案之言詞辯論，視為同意變更、追加。
二本訴部分：
  (一)原告主張：被告與林宜得、林宜永於76年間合資購買臺北市
    ○○區○○段2小段558地號土地（面積119平方公尺，約36
    坪，下稱舊558地號土地），被告登記取得應有部分2分之1
    ，林宜得、林宜永登記取得應有部分各4分之1，3人於76年3
    月5日訂立「持分土地地上權分配使用協議書」（下稱76年
    協議），並約定林宜得實際使用東側面寬14尺部分設攤位，
    攤位後方設公用廁所並供被告放置大型冰庫。嗣林宜永之應
    有部分於84年12月30日經拍賣由訴外人蔡丁元買受。蔡丁元
    於86年間訴請分割舊558地號土地，經臺灣臺北地方法院86
    年度訴字第4323號判決准予分割，按使用狀況，由林宜得分
    割取得系爭558地號土地，被告分割取得系爭558-2地號土地
    ，蔡丁元分割取得同小段558-3地號土地；林宜得於94年9月
    15日將系爭558地號土地出售原告。舊558地號土地分割後，
    林宜得、被告與蔡丁元仍按76年協議使用，且因林宜得之攤
    位占用被告部分土地，被告之攤位亦占用蔡丁元之土地約6
    平方公尺，故林宜得及原告按月補賠蔡丁元12,000元迄今。
    詎被告近日要求原告按分割後之界址使用，致原告之攤位面
    寬將由14尺縮減為8.5尺，影響原告生意，有違76年協議及
    誠信原則。原告因情事變更，得依民法第227條之2、第148
    條及民事訴訟法第397條規定，請求被告與原告互換土地位
    置，若不能互換，應取消分割線等情。求為將原告所有系爭
    558地號土地，按相同面積，與被告所有系爭558-2地號土地
    位置互換之判決。
  (二)被告辯稱：原告係於94年9月15日因買賣取得系爭558地號土
    地，非76年分管協議或舊558地號土地分割判決之當事人，
    且舊588地號土地經判決分割後已完成分割登記，無從適用
    民事訴訟法第397條規定另行起訴，原告與被告間亦無契約
    關係，無從依民法第227條之2規定請求等語。聲明請求駁回
    原告之訴。
  (三)兩造不爭執事項（參見本院卷第58頁之100年1月4日言詞辯
    論筆錄）：
    1.被告與林宜得、林宜永於76年間合資購買舊558地號土地
      （面積119平方公尺，約36坪），被告登記取得應有部分2
      分之1，林宜得、林宜永登記取得應有部分各4分之1，3人
      於76年3月5日訂立「持分土地地上權分配使用協議書」，
      約定：「此地為三角洲形屬畸零地」，被告使用中間約18
      坪、林宜得使用前長方形約9坪、林宜永使用後三角形約9
      坪，林宜得所使用前長方形後方小三角形處設廁所約2坪
      ，為公用之地，「本協議此地未改建大樓以前永屬有效」
      等語。嗣林宜永之應有部分於84年12月30日經拍賣由訴外
      人蔡丁元買受。
    2.蔡丁元於86年間訴請分割舊558地號土地，經臺灣臺北地
      方法院86年度訴字第4323號判決（87年8月19日確定，下
      稱系爭確定判決）准予分割後，林宜得已就分割所得29.
      75平方公尺部分辦理登記為單獨所有之系爭558地號土地
      ，並於94年9月15日出售予原告；被告亦於94年7月27日就
      分割所得59.5平方公尺部分辦理登記為單獨所有之系爭
      558-2地號土地，蔡丁元同日就分割所得29.75平方公尺部
      分辦理登記為單獨所有之558-3地號（此部分於87年11月
      26日逕為分割出558-4地號，餘面積24.75平方公尺）。
  (四)本院之判斷：
    1.按確定判決之內容如尚未實現，而因言詞辯論終結後之情
      事變更，依其情形顯失公平者，當事人得更行起訴，請求
      變更原判決之給付或其他原有效果，民事訴訟法第397條
      第1項前段定有明文。本件原告雖主張：舊558地號土地經
      系爭確定判決分割後，兩造仍依76年協議使用，惟近日被
      告要求原告依分割後之界址使用，屬情事變更，且原告之
      攤位面寬將因此由14尺縮減為8.5尺，顯失公平等語，請
      求將系爭確定判決命分割為兩造所有之土地位置互換或取
      消分割線，惟被告否認之。經查，舊558地號土地經系爭
      確定判決分割後，共有人均已按分割所得範圍辦理登記為
      單獨所有，為兩造所不爭執，系爭確定判決之內容顯已實
      現，何況原告並非系爭確定判決之當事人，自不得依上開
      規定更行起訴，請求變更系爭確定判決所命給付或其他原
      有效果。
    2.又原告雖主張併依民法第227條之2、第148條規定，請求
      變更系爭確定判決之給付或其他原有效果，惟民法第227
      條之2係規定「契約成立後，情事變更，非當時所得預料
      ，而依其原有效果顯失公平者，當事人得聲請法院增、減
      其給付或變更其他原有之效果。前項規定，於非因契約所
      發生之債，準用之。」、民法第148條係規定「權利之行
      使，不得違反公共利益，或以損害他人為主要目的。行使
      權利，履行義務，應依誠實及信用方法。」，均屬實體權
      利義務關係之規定，尚非原告起訴請求變更系爭確定判決
      所命給付或其他原有效果之依據。
    3.從而，原告依上開規定請求變更系爭確定判決所為分割方
      法，將兩造所有之土地位置互換或取消分割線，並無理由
      ，應予駁回。
三反訴部分：
  (一)反訴原告主張：反訴被告未經反訴原告同意，無權占用反訴
    原告所有系爭558-2地號土地如附圖所示斜線部分設置系爭
    地上物；縱認兩造間曾有使用借貸關係，反訴原告已於起訴
    時終止之。系爭558-2地號土地毗鄰臺北市中央果菜市場，
    反訴被告占用其中如附圖所示斜線部分，除自行設攤賣豬肉
    外，亦出租他人設攤賣水果及福州丸，受有相當於租金之不
    當得利，且獲利甚豐。反訴原告得依民法第185條第1項、第
    767條、第179條規定，請求反訴被告連帶拆除系爭地上物，
    將所占用之土地返還反訴原告，並連帶賠償反訴原告之損害
    等語，求為判命反訴被告連帶將系爭558-2地號土地上如附
    圖所示斜線部分（面積12平方公尺）之地上物拆除，將該部
    分土地返還反訴原告，及自反訴理由續(一)狀繕本送達反訴被
    告之翌日即100年3月25日起至返還土地之日止按月連帶給付
    反訴原告12,000元之判決，並願供擔保，請准宣告假執行。
  (二)反訴被告辯稱：反訴被告共同使用系爭558-2地號土地如附
    圖所示斜線部分，係依76年協議使用，非無權占有。舊558
    地號土地原共有人曾訂立76年協議，並約定林宜得實際使用
    東側面寬14尺部分設攤位賣豬肉，攤位後方2坪土地設公用
    廁所及供被告放置大型冰庫，該協議於改建大樓以前永久有
    效，使用狀況維持20幾年迄今，且因反訴原告占用蔡丁元之
    土地約6平方公尺，反訴被告與蔡丁元訂立租賃契約，每月
    代替反訴原告支付12,000元給蔡丁元，反訴原告之請求違反
    兩造間之協議，顯無理由等語。聲明請求駁回反訴及其假執
    行之聲請。。
  (三)本院之判斷：
    1.反訴被告不爭執共同使用反訴原告所有系爭558-2地號土
      地如附圖所示斜線部分面積12平方公尺，惟辯稱係依兩造
      間之協議使用，反訴原告則否認之。經查：
      (1)反訴被告雖主張依76年協議使用系爭558-2地號土地如
        附圖所示斜線部分，然76年協議係舊558地號土地之共
        有人即反訴原告與反訴被告林宜得、林宜永所訂立，依
        其名稱「持分土地地上權分配使用協議書」及第2條「
        三人合資共同購買依出資比例，…地面使用如下：…」
        之約定（見本院卷第23頁），顯為共有人之分管協議，
        僅得於共有關係存續中拘束各共有人。而舊558地號土
        地既於87年8月19日經法院判決分割確定且完成分割登
        記，共有關係已消滅，縱然上開分管協議第2條第5項約
        定「本協議此地未改建大樓以前永屬有效」，亦不能拘
        束分割後之各筆土地所有人。反訴被告主張依協議有權
        使用，並無理由。
      (2)次按「借用人應於契約所定期限屆滿時，返還借用物；
        未定期限者，應於依借貸之目的使用完畢時返還之。但
        經過相當時期，可推定借用人已使用完畢者，貸與人亦
        得為返還之請求。借貸未定期限，亦不能依借貸之目的
        而定其期限者，貸與人得隨時請求返還借用物。」民法
        第470條定有明文。縱然舊558地號土地於87年8月19日
        經法院判決分割確定後，反訴原告曾同意反訴被告使用
        系爭558-2地號土地如附圖所示斜線部分，惟反訴原告
        已於99年11月11日起訴時向反訴被告表示終止使用借貸
        關係，則自此以後反訴被告亦不再有使用之權利。
      (3)至於反訴被告辯稱：反訴原告占用蔡丁元之土地，反訴
        被告與蔡丁元訂定租賃契約，每月代替反訴原告支付
        12,000元給蔡丁元等語，所稱租賃關係存在於反訴被告
        林宜得與蔡丁元之間（參見本院卷第40頁之租賃契約書
        ），與反訴原告無涉，不能因此認為反訴被告有權使用
        系爭558-2地號土地如附圖所示斜線部分。
      (4)綜上，反訴被告辯稱有權使用系爭558-2地號土地如附
        圖所示斜線部分，並不足採，反訴原告主張反訴被告共
        同不法侵害反訴原告該部分土地所有權，請求反訴被告
        拆除系爭地上物，將該部分土地返還反訴原告，為有理
        由，應予准許。
    2.次按無法律上之原因而受利益，致他人受損害者，應返還
      其利益，民法第179條定有明文；無權占有他人之土地，
      可獲得相當於租金之利益，為社會通常之觀念（最高法院
      61年台上字第1695號判例意旨參照）。反訴原告主張反訴
      被告共同不法侵害反訴原告就附圖所示斜線部分土地之所
      有權既有理由，則反訴原告主張反訴被告因無權占有該部
      分土地而獲得相當於租金之利益，反訴原告則因無法使用
      該部分土地而受損害，請求反訴被告自反訴理由續(一)狀繕
      本送達反訴被告之翌日即100年3月25日起將所獲得之利益
      連帶賠償反訴原告，為有理由。次按建築房屋之基地租金
      ，依土地法第105條準用同法第97條第1項規定，固以不超
      過該土地申報價額年息10%為限；惟城市地方供營業用之
      土地，承租人得以營商而享受商業上之特殊利益，非一般
      供建築住宅使用之土地可比，所約定之租金，自不受土地
      法第97條規定之限制（最高法院94年3月1日94年度第2次
      民事庭會議決議意旨參照）。本件經審酌系爭558-2地號
      土地面臨臺北市○○路，毗鄰臺北市中央果菜市場（參見
      本院卷第69頁之100年2月16日勘驗測量筆錄、第33、88
      至90頁之照片），以及反訴被告陳稱：其占用如附圖所示
      斜線部分，除自行擺設豬肉攤外，亦以每月6,000元出租
      他人擺設水果攤，反訴原告佔用蔡丁元之土地約6平方公
      尺，反訴被告每月代替反訴原告支付12,000給蔡丁元等情
      （參見本院卷第37頁之反訴答辯狀、第97頁之100年4月21
      日言詞辯論筆錄），則反訴原告主張反訴被告占用系爭
      558-2地號土地如附圖所示斜線部分共12平方公尺，供商
      業使用，所獲利益甚豐，請求反訴被告按月連帶賠償12,
      000元，應認適當。
    3.從而，反訴原告依民法第185條第1項、第767條、第179條
      規定，請求反訴被告連帶將坐落系爭558-2地號土地上如
      附圖所示斜線部分（面積12平方公尺）之地上物拆除並將
      該部分土地返還反訴原告，另自100年3月25日起至返還土
      地之日止按月連帶給付反訴原告12,000元，均有理由，應
      予准許。反訴原告陳明願供擔保，以代釋明，聲請宣告假
      執行，亦無不合，爰酌定相當之擔保金額准許之，併依職
      權酌定相當之擔保金額，宣告反訴被告預供擔保後免為假
      執行。
    4.本件判決之基礎已臻明確，兩造其餘攻擊防禦方法及主張
      舉證，於判決結果不生影響，無一一審究之必要，附此敘
      明。
    5.反訴訴訟費用為裁判費17,236元、測量費5,000元，共計
      22,236元，應由反訴被告連帶負擔。
四據上論結，本件原告之訴為無理由，反訴原告之訴為有理由。
  依民事訴訟法第78條、第85條第2項、第87條第1項、第390條
  第2項、第392條第2項，判決如主文。
中    華    民    國   100    年    5    月    12    日
                  民事第二庭   法  官  林玲玉
以上正本係照原本作成。
如對本判決上訴，須於判決送達後20日內向本院提出上訴狀。如
委任律師提起上訴者，應一併繳納上訴審裁判費。
中    華    民    國   100    年    5    月    12    日
                               書記官  劉碧輝